臺灣高等法院臺中分院刑事判決　　　　94年度上易字第1200號
上　訴　人　臺灣臺中地方法院檢察署檢察官
被　　　告　丙○○
上列上訴人因被告詐欺案件，不服臺灣臺中地方法院94年度易緝
字第210號中華民國94年7月27日第一審判決（起訴案號：臺灣臺
中地方法院檢察署84年度偵字第5208號），提起上訴，本院判決
如下：
    主  文
上訴駁回。
　　理  由
一、檢察官起訴意旨略以：被告丙○○明知已無支付能力，竟基
    於意圖為自己不法所有之概括犯意，自民國83年10月23日起
    至同年11月26日止，至臺中市○○○○街乙○○經營之「安
    妮公主飲料店」內，多次大肆消費，共計新臺幣（下同）十
    萬九千五百元，並均以化名「謝建南」之名義簽發本票抵付
    帳款，惟屆期分文未償，且嗣經乙○○多次催討，均置之不
    理。因認丙○○涉犯刑法第339條第1項之詐欺取財罪嫌。
二、本件檢察官認被告丙○○（下稱被告）涉有前開詐欺取財罪
    嫌，主要係以告訴代理人丁○○之指訴及被告所簽發之本票
    影本六紙等為其論據。訊據被告固坦承曾於於前揭期間至「
    安妮公主飲料店」（以下略稱該店）內消費並簽發本票抵付
    帳款，惟嗣均未予兌現清償等情，惟堅決否認有何詐欺犯行
    ，辯稱：伊因本名較女性化，故對外均以偏名謝建南自居，
    伊係因工作上應酬之需始至該店內消費，伊是時尚有工作，
    有能力至該處消費，伊曾在該店消費很多次，且曾付過錢，
    該店才會讓伊簽帳，嗣因伊原欲承接之建築工程未能順利承
    攬，故無力清償所欠消費款項等語。
三、本院判斷：
    按刑法第339條第1項詐欺罪之成立，以意圖為自己或第三人
    不法所有，以詐術使人將本人或第三人之物交付為要件。所
    謂以詐術使人交付，必須被詐欺人因其詐術而陷於錯誤，若
    其使用方法，不能認為詐術，亦不致使人陷於錯誤，即不構
    成該罪 ，最高法院46年臺上字第260號判例可資參照；再債
    務不履行之樣態繁多，有因當事人間存有抗辯事由而不履行
    者，有因債務人事後財務惡化致一時不能履行者，甚且有債
    務人惡意之不履行者，然其是否構成刑法第339條第1項之詐
    欺罪，非可一概而論，端視債務人於取得款項之初，是否有
    為自己或第三人不法所有之意圖，及其所使用之方法是否為
    詐術，並因而使人陷於錯誤，非謂一有不履行之情形，即應
    論以詐欺罪責。經查：
  (一)證人即告訴代理人丁○○於84年 8月31日原審訊問時即稱：
    「他（指被告）是以前的客戶帶他來，慢慢熟了，我想他有
    固定工作，就給他簽（帳），簽了一個月」等語，可見被告
    於積欠上開消費款之前，確曾多次至該店消費，才有機會與
    時任該店副總經理之丁○○熟稔，是被告辯稱伊曾在該店消
    費多次，且曾付過錢，該店才會讓伊簽帳乙節，即非憑空捏
    造，尚有可信之處。再者，證人丁○○復於原審審理時結證
    稱：「（本件是何人去你店裡消費所積欠的？）就是被告和
    他的朋友一起來的，由被告簽帳，每次都是由被告帶不同的
    人來消費」、「（被告帶不同的人到你店內消費，為何與被
    告同行的人不付帳，而係由被告賒帳？）為何由被告付帳是
    他們私人的事情，但我們只認識被告，我們本來不讓他簽帳
    ，但被告一再跟我們講說他何時可以領到錢就可以來付款」
    、「（為何本來不想讓被告簽帳？）因為他與他老闆只來過
    一次，我與被告只有一面之緣，我對被告的信用狀況不清楚
    ，所以不想讓他簽帳，但他一再強調等他領到錢就會來付款
    ，且其他與他同來的人也沒有付款的意思，所以才讓他簽帳
    」、「（被告第一次簽帳未付時，為何你還連續讓他賒帳？
    ）因為他一直說他會在一定的期間內把所有的帳付清，因為
    我們希望他付清所有款項，所以才一直信任他一再給他簽帳
    ，後來簽帳達六次後，我們打電話到他家找不到人，他也都
    沒有再來店內，所以我們才提出告訴」等語（原審卷第57、
    58頁），則以被告所積欠各次至該店內消費之時，既僅空泛
    言稱下次定會結清所欠款項等語，且證人丁○○既不諱言對
    被告之信用不清楚等語，亦見被告並未有何膨脹信用之言語
    或行為，是自難認被告有何虛構事實施用詐術之行為。
  (二)本案證人丁○○係於「安妮公主飲料店」擔任副總經理，而
    該店如遇客人欲簽帳消費，俱由店內經理負責，且要經理認
    識，知道他住哪裡，才可以賒帳等情，業據證人乙○○即該
    店之負責人、丁○○等於原審證述明確（原審卷第55、57頁
    ），又證人丁○○復證稱：「（你處理一般客戶簽帳的準則
    為何？）一般我們原則上不讓客人簽帳，被告是消費完後才
    說無法付現，如果是來店內消費很多次的熟客，他如果偶而
    一兩次無法付現，我們會破例」、「（被告既非熟客，為何
    在他第三次到店內不拒絕他消費即可？）因為他帶朋友來叫
    我給他個面子，又說他下次會還錢」等語（原審卷第61頁）
    ，惟如前所述，被告於積欠上開消費款前應有多次至該店消
    費之情，否則應無熟識丁○○而多次賒帳之可能，況丁○○
    縱使與被告僅只一面之緣且素無其他往來，乃證人丁○○竟
    於被告前欠款項未予清償之情形下，竟仍同意被告以簽立本
    票之方式陸續記帳消費，本院審酌證人丁○○等經營該店應
    係為求營利，苟非有其營業利益上之考量，衡情要無仍陸續
    提供被告飲食等之必要，是堪認證人丁○○之所以陸續同意
    被告消費簽帳，乃係其自行估量自身主、客觀情事所致，亦
    即其經營方式上本即同意客戶於一定之消費額度內以簽帳之
    方式消費，是自亦難認證人丁○○有何陷於錯誤致為財產處
    分之情形。
  (三)被告既否認犯罪，而行為人對行為是否認識及具不法所有意
    圖，涉及行為人主觀意思，故被告是否意圖為自己不法所有
    ，自應透過外在所顯現的客觀事實，即被告取得財物之手段
    、交易過程等情況證據綜合審認。被告於本案發生時係從
    事建築工地之工作，且有一定之收入等情，業據證人丁○○
    證述在卷（原審卷第58、59頁），而被告於店內之消費金額
    ，最少者為一萬元，最高者達三萬五千元，此有本票影本六
    紙在卷可憑（見偵查卷第4、5頁），核其消費金額，較一般
    餐飲之金額高出甚多，雖丁○○於本院審理時曾以告訴代理
    人之身分稱該店並無小姐服務等語，然參酌證人丁○○於原
    審即已結證稱：伊店內尚有公關的小姐、飲酒等服務等語（
    原審卷第61頁），足徵丁○○之所述已有部分隱瞞而避重就
    輕之情，難以盡信，且該「安妮公主飲料店」確與一般餐飲
    店之營業項目有所不同，是自無從以其消費金額計達十萬餘
    元乙節，逕認被告有公訴意旨所指「大肆消費」而有違交易
    常情之情形存在。基此，估不論被告是否如其所辯係從事小
    型工程轉承攬之工作，縱以一般從事建築工作者之待遇與本
    案之消費金額相較，亦尚難認二者間有顯不相當之情形存在
    ，是自無從以被告消費款項之金額，遽認被告有為自己不法
    所有之意圖。被告於其所簽發之本票上業具留下真實之身
    分證統一編號、戶籍地址及聯絡電話，又證人丁○○依被告
    所留電話，確能與被告之母聯絡，且證人丁○○僅知被告叫
    「阿南」等情，業據證人丁○○證述在卷（原審卷第59、62
    頁、偵查卷第4、5頁），並有前揭本票影本六紙在卷可稽，
    足徵證人丁○○於同意被告簽帳消費時並未確切核對被告之
    詳確身份。證人丁○○於偵查中即指稱：謝建南之本名是
    丙○○，因他認為本名太女性化，故對外係以謝建南之名使
    用，他的朋友都叫他「阿南仔」等語，足證被告所言伊因本
    名較女性化，故對外均以偏名謝建南自居等情非虛；而本票
    係屬有價證券，具有表彰票面金額之財產價值，持票人於票
    載到期日後可逕執該本票向法院聲請裁定強制執行，故簽發
    本票予債權人將有利於其債務之求償兌現，則以證人丁○○
    既未核對被告身份，苟被告有為自己不法所有之意圖，衡情
    應無在本票上具留前揭真實身分資料以利告訴人為民事求償
    或刑事訴追之必要
  (四)綜合以上情節觀之，本件檢察官所舉之證據，尚不足積極證
    明被告有施用詐術之行為，亦難認證人丁○○有何陷於錯誤
    之情形，又無從證明被告主觀上有詐欺之犯意，此外，復查
    無其他積極證據足認被告確有檢察官所指之詐欺犯行，被告
    之犯罪嫌疑，仍有合理之懷疑存在，揆諸前開說明，本案應
    純屬被告與告訴人乙○○間之民事紛爭，自應循民事程序處
    理，被告犯罪尚屬不能證明，自應諭知被告無罪。原審經過
    詳查，以被告犯罪不能證明，因而為無罪之諭知，經核並無
    違誤，檢察官上訴意旨，仍執前情指摘原判決不當，為無理
    由，應予駁回其上訴。
四、適用的法律：刑事訴訟法第368條。
本案經檢察官甲○○到庭執行職務。
中　　華　　民　　國　　94　　年　　11　　月 　8 　 　日
            刑事第九庭  審判長法  官  陳  筱  珮
                              法  官  趙  春  碧
                              法  官  張  國  忠
上列正本證明與原本無異。
不得上訴。
                              書記官  林  玉  惠
中　　華　　民　　國　　94　　年　　11　月　  9 　　　日
                                                      Ａ
